---
title: "Estimación de volatilidad histórica y EWMA — AMZN"
author: "Andrés Londoño"
output:
  html_document:
    toc: true
    toc_float: true
    theme: flatly
---

Guía de qué hace cada bloque y qué se ve en cada gráfico, en el mismo
orden del script de clase. Precio de cierre ajustado diario de
**Amazon (AMZN)**, 2024-01-02 a 2026-08-28 (666 retornos diarios).

```{r}
if (!require("pacman")) install.packages("pacman")
pacman::p_load(tidyverse, xts, tseries, magrittr, ggpubr, zoo, forecast,
               quantmod, MTS, zoo, FinTS, lmtest, scales, timetk, readxl, psych)

# 1. Definicion automatica de la ruta de trabajo ----
if (!require("rstudioapi")) install.packages("rstudioapi")
tryCatch(setwd(dirname(rstudioapi::getActiveDocumentContext()$path)), error = function(e) NULL)
options(scipen = 999)
```

## 1. Descarga de precios y cálculo de retornos diarios

```{r}
# 2. Consulta de precios y calculo de retornos diarios ----

acciones <- c("AMZN")

precio <- quantmod::getSymbols(acciones, src = "yahoo",
                                      from = "2023-12-31",
                                      to = "2026-08-31",
                                      periodicity = "daily",
                                      auto.assign = TRUE,
                                      warnings = FALSE) %>%
  purrr::map(~quantmod::Ad(get(.))) %>%
  purrr::reduce(merge.xts) %>%
  `colnames<-`(acciones)
```

**`TTR::ROC()` con `na.pad = FALSE` — bug real encontrado y corregido.**
El script original usaba `na.pad = F` para no dejar el primer valor en
NA. Al verificarlo a mano (comparando contra `diff(log(precio))`), esa
combinación específica de `TTR::ROC()` en esta versión del paquete
**calcula mal el retorno para todas las observaciones** — no solo
recorta el NA, corrompe el cálculo completo (el primer retorno salía en
+500% en vez de -0.98%, y arrastraba el resto). La solución correcta es
dejar `na.pad = TRUE` (el default, que sí calcula bien) y quitar el NA
después con `na.omit()` — el resultado final (sin la primera fila) es
el mismo que se buscaba, pero con los números correctos.

```{r}
retornos <- TTR::ROC(precio,
                     type = "continuous",
                     na.pad = TRUE) %>%
  na.omit()
```

## 1.1 Gráfico de los retornos diarios

```{r}
## 2.1. Grafico de los retornos diarios ----

p.retornos <- forecast::autoplot(retornos)+
    labs(title = paste("Retornos diarios del AMZN"),
       x = "Fecha",
       y = "Retorno") +
    scale_y_continuous(labels = label_percent()) +
    theme_light() +
    theme(panel.grid = element_blank())
p.retornos
```

**Interpretación**: los retornos oscilan alrededor de cero, sin
tendencia — la firma típica de una serie ya estacionaria (a diferencia
del precio, que sube de USD 149.93 a USD 266.43 en el período). Se ven
rachas de mayor y menor volatilidad (clusters) — el mismo hecho
estilizado de los retornos financieros que motiva EWMA/GARCH más
adelante, en vez de asumir volatilidad constante.

## 1.2 Estadísticas descriptivas de los retornos

```{r}
## 2.2. Estadisticas descriptivas de los retornos -------------------------------

describe(x = zoo::coredata(retornos),
         quant = c(0.025, 0.25, 0.75, 0.975),
         trim = 0,
         fast = F) %>%
  t() %>%
  round(digits = 4)
```

**Interpretación**: media diaria ≈0.09% (positiva, consistente con la
tendencia alcista del precio en el período), desviación estándar diaria
≈2.04% (una acción individual, más volátil que un índice amplio). El
mínimo (-9.41%, el 2025-04-03) y el máximo (+14.25%, el 2026-07-31) no
son simétricos — la asimetría (*skew*≈0.52, positiva) y la curtosis
(≈6.62, muy por encima de 3) confirman el mismo hecho estilizado de
colas pesadas que ya vimos en el módulo de ARIMA: la distribución real
de retornos no es normal.

## 1.3 Histograma de los retornos vs. distribución normal

```{r}
## 2.3. Histograma de los retornos ----------------------------------------------

dens <- ggplot(data = retornos,
               mapping = aes(x = AMZN)) +
  geom_histogram(aes(y = after_stat(density)),
                 fill = "steelblue4",
                 color = "white",
                 bins = nclass.Sturges(x = retornos$AMZN),
                 closed = "right") +
  geom_density(linewidth = 1) +
  stat_function(fun = dnorm,
                n=1001,
                args = list(mean = mean(retornos$AMZN), sd = sd(retornos$AMZN)),
                color = "red",
                linewidth = 0.75) +
    scale_x_continuous(labels = label_percent()) +
  theme_light() +
  labs(title = paste("Histograma retornos AMZN"),
       x = "Retorno",
       y = "Densidad") +
    theme(panel.grid = element_blank())
dens
```

**Interpretación**: la curva negra (densidad real, suavizada) es más
alta y angosta en el centro que la curva roja (normal teórica con la
misma media/varianza), y tiene colas más largas — justo lo que
anticipaba la curtosis alta de la tabla anterior. Confirma visualmente
por qué no conviene asumir normalidad al calcular medidas de riesgo
(VaR, por ejemplo) sobre estos retornos.

## 2. Volatilidad histórica (ventana expansiva)

```{r}
# 3. Volatilidad histórica ---------------------------------------------------

n <- nrow(retornos)
Vol_Historica <- vector()
for(i in 2:n){
  Vol_Historica[i-1] = sd(retornos[1:i])
  }
Vol_Historica <- xts(x = Vol_Historica,
                     order.by = index(retornos$AMZN)[-1])

p.VolHist <- forecast::autoplot(Vol_Historica) +
  labs(title = paste("Volatilidades retornos diarios de AMZN"),
       x = "Tiempo",
       y = "Volatilidad") +
    scale_y_continuous(labels = label_percent()) +
  theme_light() +
    theme(panel.grid = element_blank())
p.VolHist
```

**Interpretación**: en cada punto del tiempo se calcula la desviación
estándar usando **todos** los datos desde el inicio hasta ese momento
(ventana que crece, nunca se "olvida" del pasado). Por eso la línea se
ve cada vez más plana/estable hacia el final — con más datos acumulados,
un solo día extremo pesa cada vez menos en el promedio. Es la forma más
simple de estimar volatilidad, pero reacciona muy lento a cambios
recientes del mercado — justo la limitación que EWMA (sección 4) viene
a resolver.

## 2.1 Volatilidad histórica vía retornos al cuadrado

```{r}
## 3.1. Calculo volatilidad historica retornos al cuadrado ----------------------

retornos2 <- retornos^2

n <- nrow(retornos2)
Vol_Historica_R2 <- vector()
for(i in 2:n){
  Vol_Historica_R2[i-1] = mean(retornos2[1:i])
  }
Vol_Historica_R2 <- xts(x = sqrt(Vol_Historica_R2),
                        order.by = index(retornos$AMZN)[-1])

p.VolHistR2 <- p.VolHist +
  geom_line(aes(x =index(Vol_Historica_R2),
                y = Vol_Historica_R2), color = "darkred")
p.VolHistR2
```

**Interpretación**: la línea roja (raíz del promedio expansivo de
retornos²) es matemáticamente casi idéntica a la sd tradicional cuando
la media de los retornos es cercana a cero (que es el caso aquí, ≈0.09%
diario) — por eso las dos líneas prácticamente se superponen. Es una
forma alternativa de llegar al mismo resultado, útil como base
conceptual directa para EWMA (que pondera esos mismos retornos² con más
peso a lo reciente, en vez de pesarlos todos igual).

## 2.2 Volatilidad con ventana móvil (rolling window)

```{r}
## 3.2. Calculo de la volatilidad con ventanas moviles ---------------------------

ventana <- 20

desvest_movil <- zoo::rollapply(data = retornos,
                                width = ventana,
                                FUN = sd) %>%
  na.omit()

p.desvest_movil <- forecast::autoplot(desvest_movil) +
  labs(title = paste("Volatilidades retornos diarios de AMZN"),
       subtitle = paste("Metodo de ventanas moviles de tamaño", ventana),
       x = "Tiempo",
       y = "Volatilidad") +
    scale_y_continuous(labels = label_percent()) +
  theme_light() +
    theme(panel.grid = element_blank())
p.desvest_movil
```

**Interpretación**: a diferencia de la ventana expansiva (que nunca
"olvida" nada), acá solo se usan los últimos 20 días hábiles (~1 mes de
trading) para cada punto — por eso esta línea es mucho más variable, con
picos y valles claros que sí reaccionan a episodios recientes de estrés
o calma del mercado. El costo: pierde por completo la memoria de eventos
de hace más de 20 días, sin importar qué tan importantes fueron.

## 2.3 Retornos mensuales desplazados

```{r}
## 3.3. Calculo de retornos mensuales desplazados ----

retornos.m <- TTR::ROC(x = precio, n = 22, type = "continuous") %>%
  na.omit()

p.retornos.m<- forecast::autoplot(retornos.m) +
  labs(title = paste("Retornos mensuales desplazados de AMZN"),
       x = "Tiempo",
       y = "Retorno") +
    scale_y_continuous(labels = label_percent()) +
  theme_light() +
    theme(panel.grid = element_blank())
p.retornos.m
```

**Interpretación**: son retornos acumulados de ~22 días hábiles (un mes
de trading), calculados día a día (desplazados, no solo al cierre de
cada mes calendario) — por eso hay uno por cada día del período, no solo
12 al año. Se ven oscilaciones mucho más amplias que en los retornos
diarios (normal: acumular 22 días de movimiento amplifica tanto las
subidas como las caídas).

## 2.4 Volatilidad histórica de los retornos mensuales

```{r}
## 3.4. Volatilidad histórica de los retornos mensuales -------------------------

n <- nrow(retornos.m)
Vol_Historica_M <- vector()
for(i in 2:n){
  Vol_Historica_M[i-1]=sd(retornos.m[1:i])
  }
Vol_Historica_M <- xts(x = Vol_Historica_M,
                       order.by = index(retornos.m$AMZN)[-1])

p.VolHist_M <- forecast::autoplot(Vol_Historica_M) +
  labs(title = paste("Volatilidades retornos mensuales de AMZN"),
       x = "Tiempo",
       y = "Volatilidad") +
    scale_y_continuous(labels = label_percent()) +
  theme_light() +
    theme(panel.grid = element_blank())
p.VolHist_M
```

**Interpretación**: mismo método de ventana expansiva de la sección 2,
mismo comportamiento (cada vez más plana con el tiempo) — pero sobre
los retornos mensuales, que son inherentemente más grandes en magnitud
que los diarios, por eso la escala del eje Y es mucho mayor.

## 2.5 Volatilidad histórica de retornos mensuales al cuadrado

```{r}
## 3.5. Volatilidad historica retornos mensuales al cuadrado --------------------

retornos.m2 <- retornos.m^2
n <- nrow(retornos.m2)
Vol_Historica_R2_M <- vector()
for(i in 2:n){
  Vol_Historica_R2_M[i-1]=mean(retornos.m2[1:i])
  }
  Vol_Historica_R2_M <- xts(x = sqrt(Vol_Historica_R2_M), order.by = index(retornos.m$AMZN)[-1])

p.VolHistR2_M <- p.VolHist_M +
  geom_line(aes(x = index(Vol_Historica_R2_M),
                y = Vol_Historica_R2_M),
            color = "red")
p.VolHistR2_M
```

**Interpretación**: mismo par de líneas casi superpuestas que en la
sección 2.1, ahora sobre los retornos mensuales — confirma otra vez que
ambos métodos (sd directa vs. raíz del promedio de retornos²) llegan al
mismo resultado cuando la media es cercana a cero.

## 3. Volatilidad ponderada exponencial (EWMA)

A diferencia de los métodos anteriores (que pesan todos los días por
igual, o los últimos N días por igual), EWMA le da **más peso a los
días más recientes** — el peso decae exponencialmente hacia el pasado,
según el parámetro λ (lambda). Con λ cercano a 1, casi no se olvida del
pasado (parecido a la ventana expansiva); con λ chico, casi solo importa
el día de ayer (muy reactivo, parecido a una ventana móvil muy corta).

```{r}
# 4. Calculo de volatilidad ponderada exponencial (EWMA) ---------------------

## 4.1. lambda = 0.94 ----
EWMA_vol_0.94 <- MTS::EWMAvol(retornos, lambda = 0.94)
EWMA_vol_0.94_sigma <- xts(sqrt(EWMA_vol_0.94[["Sigma.t"]]), order.by = index(retornos))

p.EWMA.94 <- forecast::autoplot(EWMA_vol_0.94_sigma)+
  labs(title = paste("Volatilidades EWMA de AMZN"),
       subtitle = expression(lambda~" = 0.94"),
       x = "Días",
       y = "Volatilidad EWMA (%)") +
    scale_y_continuous(labels = label_percent()) +
  theme_light() +
    theme(panel.grid = element_blank())
p.EWMA.94
```

**Interpretación (λ=0.94)**: es el valor clásico que popularizó
RiskMetrics (J.P. Morgan) para datos diarios — un balance entre
reactividad y estabilidad. Se ve mucho más sensible a picos puntuales
que la volatilidad expansiva (sección 2), pero más suave que la ventana
móvil de 20 días (sección 2.2).

## 3.1 EWMA con λ calculado a partir del tamaño de muestra

```{r}
## 4.2. lambda a partir de la cantidad de datos ----
lambda_datos <- 1-(2/(length(retornos)+1))
lambda_datos

EWMA_vol_0.99 <- MTS::EWMAvol(retornos, lambda = lambda_datos)
EWMA_vol_0.99_sigma <- xts(x = sqrt(EWMA_vol_0.99[["Sigma.t"]]), order.by = index(retornos))

p.EWMA.99 <- forecast::autoplot(EWMA_vol_0.99_sigma)+
  labs(title = paste("Volatilidades EWMA de AMZN"),
       subtitle = bquote(~lambda == .(lambda_datos)),
       x = "Días",
       y = "Volatilidad EWMA (%)") +
    scale_y_continuous(labels = label_percent()) +
  theme_light() +
    theme(panel.grid = element_blank())
p.EWMA.99
```

**Interpretación**: con 666 observaciones, esta fórmula da λ≈0.997 —
muy cercano a 1, así que el EWMA resultante casi no "olvida" nada del
pasado, y por eso el gráfico se parece mucho al de volatilidad histórica
expansiva (sección 2), suavizándose cada vez más con el tiempo en vez de
reaccionar a lo reciente.

## 3.2 EWMA con λ = 0.5 (muy reactivo)

```{r}
## 4.3. lambda = 0.5 ----
EWMA_vol_0.5 <- MTS::EWMAvol(retornos, lambda = 0.5)
EWMA_vol_0.5_sigma <- xts(x = sqrt(EWMA_vol_0.5[["Sigma.t"]]), order.by = index(retornos))

p.EWMA.50 <- forecast::autoplot(EWMA_vol_0.5_sigma)+
  labs(title = paste("Volatilidades EWMA de AMZN"),
       subtitle = expression(lambda~" = 0.5"),
       x = "Días",
       y = "Volatilidad EWMA (%)") +
    scale_y_continuous(labels = label_percent()) +
  theme_light() +
    theme(panel.grid = element_blank())
p.EWMA.50
```

**Interpretación (λ=0.5)**: con un λ tan chico, casi todo el peso cae en
los rezagos más recientes — el resultado es una volatilidad muy
"nerviosa", que sube y baja de golpe con cada shock puntual, sin
suavizar casi nada. Es el extremo opuesto de λ≈0.997: mucha reactividad,
poca estabilidad.

## Conclusión — comparando los 3 λ de EWMA

| λ | Comportamiento | Memoria del pasado |
|---|---|---|
| 0.997 (de los datos) | Muy suave, casi no reacciona a shocks puntuales | Muy larga |
| 0.94 (RiskMetrics) | Balance intermedio | Media |
| 0.5 | Muy reactivo, sigue cada shock de cerca | Muy corta |

No hay un λ "correcto" universal — la elección depende de qué tan
rápido quieras que tu estimado de riesgo reaccione a noticias nuevas
vs. qué tan estable quieras que sea de un día a otro.
