---
title: "Volatilidad bajo presión: MU y WDC en la ola de los semiconductores de memoria"
author: "Andrés Londoño"
output:
  pdf_document:
    latex_engine: xelatex
  word_document:
    toc: true
  html_document:
    toc: true
    toc_float: true
    theme: flatly
---

```{r setup, include=FALSE}
knitr::opts_chunk$set(echo = TRUE, warning = FALSE, message = FALSE, fig.align = "center")
if (!require("pacman")) install.packages("pacman")
pacman::p_load(tidyverse, xts, tseries, magrittr, zoo, forecast, quantmod,
               MTS, FinTS, fGarch, lmtest, scales, psych, patchwork, knitr)
options(scipen = 999)
```

## 1. Introducción

Estimar bien la volatilidad de una acción no es un ejercicio puramente
estadístico: de ahí sale directamente el tamaño del riesgo que asume un
inversionista, cuánto capital debe reservar una mesa de trading para cubrir
pérdidas, y qué tan ajustado (o exagerado) queda un pronóstico de Valor en
Riesgo. Usar un método que reacciona demasiado lento a un choque real, o uno
que sobrerreacciona a un solo día extremo, tiene consecuencias prácticas
directas sobre la gestión del riesgo de un portafolio.

En este trabajo se comparan cinco formas de estimar la volatilidad de los
retornos diarios de dos acciones del sector de semiconductores de memoria
— Micron Technology (MU) y Western Digital (WDC) —: volatilidad histórica,
volatilidad móvil, EWMA, ARMA-ARCH y ARMA-GARCH. El documento está
organizado así: primero se describen las dos acciones y se analiza el
comportamiento de sus precios y retornos diarios; luego se estima la
volatilidad con cada uno de los cinco métodos, señalando ventajas y
desventajas de cada uno; y finalmente se presentan las conclusiones,
incluyendo el pronóstico a 5 días del retorno, la volatilidad, el Valor en
Riesgo y la Pérdida Esperada de los modelos ARCH y GARCH.

## 2. Descripción de las acciones seleccionadas

**Micron Technology (MU).** Micron es un fabricante estadounidense de
memorias semiconductoras (DRAM y NAND flash), que provee componentes de
memoria para centros de datos, computadores, teléfonos y, cada vez más,
infraestructura de inteligencia artificial. Cotiza en el Nasdaq. Fuente:
precio de cierre ajustado diario descargado de Yahoo Finance.

**Western Digital (WDC).** Western Digital es un fabricante estadounidense
de dispositivos de almacenamiento de datos, especializado en discos duros
(HDD) para centros de datos y almacenamiento empresarial — el mismo sector
de infraestructura de memoria/almacenamiento que Micron, pero con un
producto distinto (almacenamiento magnético en vez de memoria de
semiconductor). Cotiza en el Nasdaq. Fuente: precio de cierre ajustado
diario descargado de Yahoo Finance.

Se escogieron estas dos acciones porque comparten el mismo ciclo de demanda
(construcción de centros de datos e inteligencia artificial), pero con
modelos de negocio distintos dentro de ese ciclo — lo que hace interesante
comparar si su volatilidad se comporta de forma parecida o no.

```{r datos}
acciones <- c("MU", "WDC")

precios <- quantmod::getSymbols(acciones, src = "yahoo",
                                from = "2023-12-31", to = "2026-08-31",
                                periodicity = "daily",
                                auto.assign = TRUE, warnings = FALSE) %>%
  purrr::map(~quantmod::Ad(get(.))) %>%
  purrr::reduce(merge.xts) %>%
  `colnames<-`(acciones)

retorno.mu  <- TTR::ROC(precios$MU,  type = "continuous", na.pad = TRUE) %>% na.omit()
retorno.wdc <- TTR::ROC(precios$WDC, type = "continuous", na.pad = TRUE) %>% na.omit()
```

## 3. Análisis de los Precios y de los Retornos Diarios

Se anuncian y muestran a continuación los precios de cierre ajustados de
las dos acciones, del 2 de enero de 2024 al 28 de agosto de 2026
(`r nrow(retorno.mu)` observaciones diarias):

```{r precios, fig.height=3.2}
p.precio.mu <- forecast::autoplot(precios$MU) +
  labs(title = "Precio MU", x = "Fecha", y = "USD") +
  theme_light() + theme(panel.grid = element_blank())
p.precio.wdc <- forecast::autoplot(precios$WDC) +
  labs(title = "Precio WDC", x = "Fecha", y = "USD") +
  theme_light() + theme(panel.grid = element_blank())
p.precio.mu | p.precio.wdc
```

Las dos series de precios muestran una tendencia claramente alcista en el
período, con MU pasando de niveles cercanos a los \$75 a superar los \$200
hacia el final de la muestra, y WDC con un comportamiento similar —
consistente con el boom de demanda de memoria e infraestructura de IA que
vivió el sector en este período. Ninguna de las dos series de precios se ve
estacionaria a simple vista (tendencia visible), por lo que se trabaja con
los retornos, no con los precios, para el resto del análisis.

```{r retornos, fig.height=3.2}
p.ret.mu <- forecast::autoplot(retorno.mu) +
  labs(title = "Retornos diarios MU", x = "Fecha", y = "Retorno") +
  scale_y_continuous(labels = label_percent()) +
  theme_light() + theme(panel.grid = element_blank())
p.ret.wdc <- forecast::autoplot(retorno.wdc) +
  labs(title = "Retornos diarios WDC", x = "Fecha", y = "Retorno") +
  scale_y_continuous(labels = label_percent()) +
  theme_light() + theme(panel.grid = element_blank())
p.ret.mu | p.ret.wdc
```

```{r describe}
desc.mu  <- psych::describe(coredata(retorno.mu))
desc.wdc <- psych::describe(coredata(retorno.wdc))
tabla.desc <- rbind(MU = round(desc.mu[,c("mean","sd","median","skew","kurtosis","min","max")], 4),
                    WDC = round(desc.wdc[,c("mean","sd","median","skew","kurtosis","min","max")], 4))
kable(tabla.desc, caption = "Estadísticas descriptivas de los retornos diarios")
```

Los retornos de ambas acciones oscilan alrededor de cero sin ninguna
tendencia visible — la media diaria es prácticamente 0 en las dos series
(consistente con el hecho estilizado de retorno medio cercano a cero en
alta frecuencia, ya visto en clase), con una desviación estándar diaria de
alrededor de 4% en ambos casos. Las dos series muestran claramente
**clusters de volatilidad**: hay tramos donde los retornos se mueven
mucho más (por ejemplo, alrededor de eventos de resultados trimestrales o
noticias del sector de IA) seguidos de tramos más calmados, en vez de una
dispersión pareja en el tiempo. La curtosis de ambas series está por
encima de la de una distribución normal (2.60 en MU y 3.15 en WDC, sobre
una base de exceso de curtosis 0 para la normal), y WDC muestra además una
asimetría negativa más marcada (-0.18 frente a -0.01 en MU) — las colas
anchas y la asimetría negativa son otro hecho estilizado típico de
retornos accionarios: las caídas grandes tienden a ser un poco más
frecuentes o más extremas que las subidas grandes equivalentes.

## 4. Estimación de la Volatilidad

### 4.1 Volatilidad Histórica

```{r vol-historica-calc}
calc_vol_hist <- function(retorno) {
  n <- nrow(retorno)
  v <- vector()
  for (i in 2:n) v[i-1] <- sd(retorno[1:i])
  xts(v, order.by = index(retorno)[-1])
}
vol.hist.mu  <- calc_vol_hist(retorno.mu)
vol.hist.wdc <- calc_vol_hist(retorno.wdc)
```

Se anuncia y muestra a continuación la volatilidad histórica (ventana
expansiva, acumulando toda la muestra disponible en cada punto) de las dos
acciones:

```{r vol-historica-plot, fig.height=3.2}
p.hist.mu <- forecast::autoplot(vol.hist.mu) +
  labs(title = "Volatilidad histórica MU", x = "Fecha", y = "Volatilidad") +
  scale_y_continuous(labels = label_percent()) +
  theme_light() + theme(panel.grid = element_blank())
p.hist.wdc <- forecast::autoplot(vol.hist.wdc) +
  labs(title = "Volatilidad histórica WDC", x = "Fecha", y = "Volatilidad") +
  scale_y_continuous(labels = label_percent()) +
  theme_light() + theme(panel.grid = element_blank())
p.hist.mu | p.hist.wdc
```

Las dos series se estabilizan hacia el final del período (menos movimiento
en la línea a medida que se acumulan más datos) — es justamente la
principal limitación de este método: como cada nuevo dato pesa cada vez
menos sobre el promedio acumulado, la volatilidad histórica reacciona muy
lento a lo que pasa recientemente, y un choque de volatilidad de hace un
año sigue pesando exactamente igual que el de ayer. Su ventaja es que es
la forma más sencilla de calcular, sin necesidad de escoger ningún
parámetro adicional.

### 4.2 Volatilidad Móvil

```{r vol-movil-calc}
ventana <- 20
vol.movil.mu  <- zoo::rollapply(retorno.mu,  width = ventana, FUN = sd) %>% na.omit()
vol.movil.wdc <- zoo::rollapply(retorno.wdc, width = ventana, FUN = sd) %>% na.omit()
```

Se anuncia y muestra a continuación la volatilidad móvil (ventana de 20
días, aproximadamente un mes de trading):

```{r vol-movil-plot, fig.height=3.2}
p.mov.mu <- forecast::autoplot(vol.movil.mu) +
  labs(title = "Volatilidad móvil (20d) MU", x = "Fecha", y = "Volatilidad") +
  scale_y_continuous(labels = label_percent()) +
  theme_light() + theme(panel.grid = element_blank())
p.mov.wdc <- forecast::autoplot(vol.movil.wdc) +
  labs(title = "Volatilidad móvil (20d) WDC", x = "Fecha", y = "Volatilidad") +
  scale_y_continuous(labels = label_percent()) +
  theme_light() + theme(panel.grid = element_blank())
p.mov.mu | p.mov.wdc
```

A diferencia de la volatilidad histórica, la volatilidad móvil sí muestra
picos y valles claros que van y vienen a lo largo de toda la muestra —
reacciona mucho más rápido porque solo usa los últimos 20 días para cada
punto, en vez de arrastrar toda la historia. La desventaja es la
contraparte de esa ventaja: pierde por completo la memoria de cualquier
evento anterior a esos 20 días, sin importar qué tan relevante haya sido.

### 4.3 EWMA

Se estima la volatilidad EWMA con dos valores de $\lambda$: el valor
propuesto por RiskMetrics ($\lambda=0.94$) y un valor calculado a partir
del tamaño de la muestra ($\lambda = 1-2/(T+1)$), para contrastar un
$\lambda$ que "olvida" con relativa rapidez contra uno mucho más cercano a
1 (casi no olvida).

```{r ewma-calc}
lambda.riskmetrics <- 0.94
lambda.datos <- 1 - (2/(length(retorno.mu)+1))

ewma_sigma <- function(retorno, lambda) {
  e <- MTS::EWMAvol(retorno, lambda = lambda)
  xts(sqrt(e$Sigma.t), order.by = index(retorno))
}

sigma.ewma94.mu   <- ewma_sigma(retorno.mu,  lambda.riskmetrics)
sigma.ewma94.wdc  <- ewma_sigma(retorno.wdc, lambda.riskmetrics)
sigma.ewmad.mu    <- ewma_sigma(retorno.mu,  lambda.datos)
sigma.ewmad.wdc   <- ewma_sigma(retorno.wdc, lambda.datos)
```

El $\lambda$ calculado a partir de los datos resultó en
`r round(lambda.datos, 4)` — muy cercano a 1, por lo que se espera que se
comporte casi como la volatilidad histórica (mucha memoria, poca
reactividad), en contraste directo con $\lambda=0.94$.

```{r ewma-plot, fig.height=3.2}
lbl.d <- paste0("lambda=", round(lambda.datos, 3))

df_series <- function(...) {
  args <- list(...)
  nombres <- names(args)
  purrr::map2_dfr(args, nombres, ~ tibble(fecha = index(.x), valor = as.numeric(.x), serie = .y))
}

d.ewma.mu  <- df_series("lambda=0.94" = sigma.ewma94.mu, "d" = sigma.ewmad.mu) %>%
  mutate(serie = recode(serie, "d" = lbl.d))
d.ewma.wdc <- df_series("lambda=0.94" = sigma.ewma94.wdc, "d" = sigma.ewmad.wdc) %>%
  mutate(serie = recode(serie, "d" = lbl.d))

p.ewma.mu <- ggplot(d.ewma.mu, aes(x = fecha, y = valor, color = serie)) +
  geom_line() +
  labs(title = "EWMA MU", x = "Fecha", y = "Volatilidad", color = "") +
  scale_y_continuous(labels = label_percent()) +
  theme_light() + theme(panel.grid = element_blank(), legend.position = "bottom")
p.ewma.wdc <- ggplot(d.ewma.wdc, aes(x = fecha, y = valor, color = serie)) +
  geom_line() +
  labs(title = "EWMA WDC", x = "Fecha", y = "Volatilidad", color = "") +
  scale_y_continuous(labels = label_percent()) +
  theme_light() + theme(panel.grid = element_blank(), legend.position = "bottom")
p.ewma.mu | p.ewma.wdc
```

Se confirma justo lo esperado: con $\lambda=0.94$ la línea es mucho más
"nerviosa", subiendo y bajando con cada choque reciente, mientras que con
$\lambda\approx$ `r round(lambda.datos,3)` la línea es casi tan suave y
lenta como la volatilidad histórica de la sección 4.1 — un $\lambda$ tan
cercano a 1 casi no le da ventaja alguna sobre el método histórico. La
ventaja general de EWMA sobre los dos métodos anteriores es que, con un
$\lambda$ bien elegido (como 0.94), sí le da más peso a lo reciente sin
perder por completo la memoria del pasado, como hace la volatilidad
móvil. Su desventaja, vista ya en clase, es que aunque el peso de un
choque disminuye con el tiempo, ese olvido es gradual — el efecto de un
choque grande persiste durante varios días antes de desaparecer del todo.

### 4.4 ARMA-ARCH

Antes de modelar la varianza, se ajusta primero un modelo para la media de
los retornos.

```{r auto-arima}
f.arima.mu  <- forecast::auto.arima(retorno.mu,  d = 0)
f.arima.wdc <- forecast::auto.arima(retorno.wdc, d = 0)
f.arima.mu
f.arima.wdc
```

`auto.arima()` encontró para las dos acciones un **ARIMA(0,0,0) con media
distinta de cero** — es decir, ningún término autorregresivo ni de media
móvil, solo una constante (`r round(coef(f.arima.mu)["mean"],4)` para MU y
`r round(coef(f.arima.wdc)["mean"],4)` para WDC). No hay estructura
predecible más allá del retorno promedio — el mismo resultado que ya se
había encontrado en clase con Amazon, y consistente con la teoría de
eficiencia de mercado vista anteriormente. Por eso la parte de la media en
los modelos ARCH y GARCH de aquí en adelante se especifica como
`arma(0,0)` con media libre (`include.mean = TRUE`), sin ningún rezago
autorregresivo ni de media móvil que estimar.

```{r arch-fit}
f.arch.mu  <- fGarch::garchFit(formula = ~arma(0,0)+garch(1,0), data = retorno.mu,
                               trace = FALSE, include.mean = TRUE)
f.arch.wdc <- fGarch::garchFit(formula = ~arma(0,0)+garch(1,0), data = retorno.wdc,
                               trace = FALSE, include.mean = TRUE)
```

```{r arch-summary-mu}
summary(f.arch.mu)
```

```{r arch-summary-wdc}
summary(f.arch.wdc)
```

En las dos acciones, $\alpha_1$ resultó positivo y significativo
(`r round(coef(f.arch.mu)["alpha1"],4)` en MU, p=0.0039;
`r round(coef(f.arch.wdc)["alpha1"],4)` en WDC, p=0.0020), cumpliendo la
restricción de no negatividad de la varianza. Sin embargo, al revisar la
prueba de Ljung-Box sobre los residuales estandarizados al cuadrado (que
prueba si queda heterocedasticidad sin explicar), en **ninguna de las dos
acciones** el ARCH(1) logra eliminarla del todo en rezagos largos (Q(10)
con p=0.0002 en MU y p<0.0001 en WDC) — con solo un rezago de memoria, el
modelo no alcanza a capturar toda la persistencia real de la volatilidad
de estas dos acciones.

```{r sigma-arch}
sigma.arch.mu  <- xts(f.arch.mu@sigma.t,  order.by = index(retorno.mu))
sigma.arch.wdc <- xts(f.arch.wdc@sigma.t, order.by = index(retorno.wdc))
```

Se anuncia y muestra a continuación la volatilidad estimada por el
ARCH(1) para las dos acciones:

```{r arch-plot, fig.height=3.2}
p.arch.mu <- forecast::autoplot(sigma.arch.mu) +
  labs(title = "Volatilidad ARCH(1) MU", x = "Fecha", y = "Volatilidad") +
  scale_y_continuous(labels = label_percent()) +
  theme_light() + theme(panel.grid = element_blank())
p.arch.wdc <- forecast::autoplot(sigma.arch.wdc) +
  labs(title = "Volatilidad ARCH(1) WDC", x = "Fecha", y = "Volatilidad") +
  scale_y_continuous(labels = label_percent()) +
  theme_light() + theme(panel.grid = element_blank())
p.arch.mu | p.arch.wdc
```

La ventaja del ARCH(1) frente a los tres métodos anteriores es que ya es
un modelo condicional propiamente dicho (con parámetros estimados por
máxima verosimilitud, no un promedio arbitrario), que reacciona a los
errores recientes al cuadrado. La desventaja, confirmada arriba con la
prueba de heterocedasticidad, es que con un solo rezago no es
suficientemente parsimonioso para capturar toda la persistencia real de
la volatilidad — habría que agregar más rezagos, lo que complica el
modelo y hace más difícil cumplir la restricción de no negatividad de
todos los coeficientes a la vez.

### 4.5 ARMA-GARCH

```{r garch-fit}
f.garch.mu  <- fGarch::garchFit(formula = ~arma(0,0)+garch(1,1), data = retorno.mu,
                                trace = FALSE, include.mean = TRUE)
f.garch.wdc <- fGarch::garchFit(formula = ~arma(0,0)+garch(1,1), data = retorno.wdc,
                                trace = FALSE, include.mean = TRUE)
```

```{r garch-summary-mu}
summary(f.garch.mu)
```

```{r garch-summary-wdc}
summary(f.garch.wdc)
```

El GARCH(1,1) sí logra capturar la heterocedasticidad que el ARCH(1) no
pudo: la prueba de Ljung-Box sobre los residuales estandarizados al
cuadrado ya no rechaza en ningún rezago probado (Q(10) con p=0.937 en MU
y p=0.996 en WDC). En las dos acciones $\beta_1$ resultó muy significativo
y grande (`r round(coef(f.garch.mu)["beta1"],4)` en MU,
`r round(coef(f.garch.wdc)["beta1"],4)` en WDC) — la suma
$\alpha_1+\beta_1$ da `r round(coef(f.garch.mu)["alpha1"]+coef(f.garch.mu)["beta1"],3)`
en MU y `r round(coef(f.garch.wdc)["alpha1"]+coef(f.garch.wdc)["beta1"],3)`
en WDC, ambos bien por debajo de 1 (modelos estables) pero con
persistencia bastante alta — la volatilidad de estas dos acciones tarda
en volver a su nivel de largo plazo una vez sube.

```{r sigma-garch}
sigma.garch.mu  <- xts(f.garch.mu@sigma.t,  order.by = index(retorno.mu))
sigma.garch.wdc <- xts(f.garch.wdc@sigma.t, order.by = index(retorno.wdc))
```

Se anuncia y muestra a continuación la volatilidad estimada por el
GARCH(1,1) para las dos acciones:

```{r garch-plot, fig.height=3.2}
p.garch.mu <- forecast::autoplot(sigma.garch.mu) +
  labs(title = "Volatilidad GARCH(1,1) MU", x = "Fecha", y = "Volatilidad") +
  scale_y_continuous(labels = label_percent()) +
  theme_light() + theme(panel.grid = element_blank())
p.garch.wdc <- forecast::autoplot(sigma.garch.wdc) +
  labs(title = "Volatilidad GARCH(1,1) WDC", x = "Fecha", y = "Volatilidad") +
  scale_y_continuous(labels = label_percent()) +
  theme_light() + theme(panel.grid = element_blank())
p.garch.mu | p.garch.wdc
```

La ventaja de GARCH sobre ARCH es justamente esta: con solo dos
parámetros ($\alpha_1$ y $\beta_1$, en vez de necesitar muchos rezagos)
logra capturar mucha más persistencia de la volatilidad, porque el
término $\beta_1\sigma^2_{t-1}$ le da memoria de su propia varianza
pasada, no solo del último error al cuadrado. Su desventaja compartida
con ARCH es que ninguno de los dos corrige la falta de normalidad de los
residuales (Jarque-Bera sigue rechazando con fuerza en las cuatro
combinaciones) — aunque, como ya se discutió en clase, ese es el supuesto
menos crítico de los cuatro a validar.

### Comparación de los cuatro métodos

```{r comparacion-plot, fig.height=3.4}
d.comp.mu <- df_series("Histórica" = vol.hist.mu, "EWMA (lambda=0.94)" = sigma.ewma94.mu,
                       "ARCH(1)" = sigma.arch.mu, "GARCH(1,1)" = sigma.garch.mu)
d.comp.wdc <- df_series("Histórica" = vol.hist.wdc, "EWMA (lambda=0.94)" = sigma.ewma94.wdc,
                        "ARCH(1)" = sigma.arch.wdc, "GARCH(1,1)" = sigma.garch.wdc)

comp.mu <- ggplot(d.comp.mu, aes(x = fecha, y = valor, color = serie)) +
  geom_line() +
  labs(title = "Comparación de métodos — MU", x = "Fecha", y = "Volatilidad", color = "") +
  scale_y_continuous(labels = label_percent()) +
  theme_light() + theme(panel.grid = element_blank(), legend.position = "bottom")
comp.wdc <- ggplot(d.comp.wdc, aes(x = fecha, y = valor, color = serie)) +
  geom_line() +
  labs(title = "Comparación de métodos — WDC", x = "Fecha", y = "Volatilidad", color = "") +
  scale_y_continuous(labels = label_percent()) +
  theme_light() + theme(panel.grid = element_blank(), legend.position = "bottom")
comp.mu | comp.wdc
```

En las dos acciones se ve el mismo patrón: la línea de volatilidad
histórica es la más plana y la más lenta en reaccionar; EWMA y GARCH se
mueven de forma mucho más parecida entre sí, siguiendo de cerca los
picos y valles reales del mercado; y ARCH(1) es la más "nerviosa" y
ruidosa de las cuatro, con picos puntuales muy marcados que no siempre se
sostienen — la contraparte visual de que, como ya se vio, le falta
memoria para suavizar bien esos picos.

### Pronóstico a 5 días: retorno, volatilidad, VaR y Pérdida Esperada

Con los modelos ARCH(1) y GARCH(1,1) ya ajustados, se pronostica el
retorno y la volatilidad de los siguientes 5 días, y a partir de ahí se
calcula el Valor en Riesgo (VaR) y la Pérdida Esperada (Expected
Shortfall) al 95% de confianza, de forma paramétrica bajo el supuesto de
normalidad:

$$VaR_{95\%} = -(\hat{r}_t + z_{0.05}\cdot\hat{\sigma}_t) \qquad
ES_{95\%} = -\hat{r}_t + \hat{\sigma}_t\cdot\frac{\phi(z_{0.05})}{0.05}$$

donde $\hat r_t$ y $\hat\sigma_t$ son el retorno y la volatilidad
pronosticados, $z_{0.05}=$ `r round(qnorm(0.05),3)` el cuantil 5% de la
normal estándar, y $\phi$ su función de densidad.

```{r pronostico-calc}
alpha <- 0.05
z <- qnorm(alpha)
phi_z <- dnorm(z)
var_calc <- function(mu, sigma) -(mu + z*sigma)
es_calc  <- function(mu, sigma) -mu + sigma*(phi_z/alpha)

tabla_pronostico <- function(pred, activo, modelo) {
  data.frame(
    Activo = activo, Modelo = modelo, Periodo = 1:5,
    `Retorno pronosticado` = percent(pred$meanForecast, accuracy = 0.01),
    `Volatilidad` = percent(pred$standardDeviation, accuracy = 0.01),
    `VaR 95%` = percent(var_calc(pred$meanForecast, pred$standardDeviation), accuracy = 0.01),
    `Pérdida Esperada 95%` = percent(es_calc(pred$meanForecast, pred$standardDeviation), accuracy = 0.01),
    check.names = FALSE
  )
}

pred.arch.mu   <- predict(f.arch.mu,  n.ahead = 5, plot = FALSE)
pred.arch.wdc  <- predict(f.arch.wdc, n.ahead = 5, plot = FALSE)
pred.garch.mu  <- predict(f.garch.mu, n.ahead = 5, plot = FALSE)
pred.garch.wdc <- predict(f.garch.wdc,n.ahead = 5, plot = FALSE)

tabla.completa <- rbind(
  tabla_pronostico(pred.arch.mu,   "MU",  "ARCH(1)"),
  tabla_pronostico(pred.garch.mu,  "MU",  "GARCH(1,1)"),
  tabla_pronostico(pred.arch.wdc,  "WDC", "ARCH(1)"),
  tabla_pronostico(pred.garch.wdc, "WDC", "GARCH(1,1)")
)
kable(tabla.completa, caption = "Pronóstico a 5 días: retorno, volatilidad, VaR y Pérdida Esperada (95%)")
```

El retorno pronosticado es constante en los 5 períodos para los dos
modelos (porque la parte de la media es solo una constante, sin
estructura ARMA) — alrededor de 0.46% diario en MU y 0.38-0.44% diario en
WDC, el mismo retorno promedio histórico de cada acción. Lo que sí cambia
con el horizonte es la volatilidad: en el ARCH(1), la volatilidad
pronosticada converge rápido hacia su nivel de largo plazo (en 2-3 días ya
casi no cambia, por la poca memoria de este modelo); en el GARCH(1,1), el
cambio de un día a otro es mucho más suave, reflejo directo de la alta
persistencia ($\alpha_1+\beta_1$ cercano a 1) ya comentada. El VaR y la
Pérdida Esperada, al ser función directa de la volatilidad pronosticada,
siguen el mismo patrón: WDC con GARCH termina siendo, de las cuatro
combinaciones, la que arroja el peor escenario (Pérdida Esperada cercana
al 9.4% a 5 días) — no porque WDC sea "más riesgosa" en el largo plazo
(su volatilidad histórica es prácticamente igual a la de MU), sino porque
el modelo arrancó el pronóstico desde un nivel de volatilidad condicional
más alto en los últimos días de la muestra.

## 5. Conclusiones

Los cinco métodos usados en este trabajo forman, en el fondo, una
progresión: volatilidad histórica y volatilidad móvil son los extremos
opuestos (memoria total y sin reacción, contra memoria nula y mucha
reacción); EWMA es un punto intermedio ajustable con un solo parámetro
($\lambda$); y ARCH/GARCH son los únicos que, además de estimarse
formalmente por máxima verosimilitud, se pueden validar con una prueba
estadística explícita de si les queda o no heterocedasticidad sin
explicar. Esa prueba fue justamente la que separó a los dos modelos
condicionales en este trabajo: el ARCH(1) no fue suficiente para ninguna
de las dos acciones, mientras que el GARCH(1,1) sí capturó toda la
persistencia de la volatilidad en ambos casos, gracias al término
adicional que le da memoria de su propia varianza pasada.

MU y WDC, pese a compartir el mismo ciclo de demanda del sector de
memoria/almacenamiento, mostraron una dinámica de volatilidad
parecida en el largo plazo (ambas con una desviación estándar diaria de
alrededor de 4%) pero con una persistencia condicional ligeramente mayor
en WDC ($\alpha_1+\beta_1=$ `r round(coef(f.garch.wdc)["alpha1"]+coef(f.garch.wdc)["beta1"],3)`
frente a `r round(coef(f.garch.mu)["alpha1"]+coef(f.garch.mu)["beta1"],3)`
en MU) — coherente con que WDC también mostró la asimetría negativa y la
curtosis más marcadas de las dos acciones en la sección 3. Para efectos
de gestión de riesgo a corto plazo (el pronóstico a 5 días de la sección
4.5), esa diferencia se traduce en un Valor en Riesgo y una Pérdida
Esperada más altos para WDC que para MU en el momento específico
analizado, un resultado que solo un modelo GARCH, y no la volatilidad
histórica, permite anticipar con esa oportunidad.
